【裁判字號】    94,訴,5466
【裁判日期】    950329
【裁判案由】    返還借款
【裁判全文】
臺灣臺北地方法院民事判決              94年度訴字第5466號
原      告  丁○○
訴訟代理人  薛銘鴻律師
            林麗芬律師
被      告  甲○○
            丙○○
            乙○○
上列當事人間返還借款事件，本院於民國95年3月15日言詞辯論
終結，判決如下：
    主  文
被告應連帶給付原告新台幣伍佰零捌萬伍仟肆佰肆拾貳元，及自
民國九十四年十二月二十一日起至清償日止，按年息百分之五計
算之利息。
訴訟費用由被告連帶負擔。
    事實及理由
一、程序方面：被告甲○○、丙○○，經合法通知，未於言詞辯
    論期日到場，亦未提出書狀作何聲明或陳述，核無民事訴訟
    法第386條所列各款情形，應依原告之聲請，由原告就被告
    甲○○、丙○○部分一造辯論而為判決。
二、原告起訴主張：被告甲○○於民國86年間以其所有坐落於台
    北縣三重市○○○段菜寮小段地號376、376之7、377之16、
    377及381之30之土地及同市○○路○段70號11樓、78號地下4
    樓之建物向板信商業銀行股份有限公司（原台北縣板橋信用
    合作社）華江分公司（下稱板信商銀）辦理貸款新台幣（下
    同）24,000,000元，並以被告乙○○及訴外人即被告丙○○
    之被繼承人章國鏡為連帶保證人，且由原告提供5,00 0,000
    元1年期之定存單設定質權（下稱系爭質權）予板信商銀擔
    保上開之借款，詎甲○○竟延滯納息，除其提供之土地及房
    屋業遭板信商銀聲請強制執行外，原告前開設定質權予板信
    商銀之定存單及利息亦遭板信商銀依民法第884條規定取償
    用以充償該債務，合計5,085, 442元，板信商銀乃於94年5
    月16日將其對被告甲○○、乙○○、章國鏡之債權在5,085,
    442元（下稱系爭款項）範圍內移轉予原告。而章國鏡已於
    93年5月23日死亡，被告丙○○係章國鏡之繼承人，自應依
    繼承之法律關係繼承上述債務，為此爰依民法第312條、295
    條、273條及繼承之法律關係請求被告負連帶給付之責任等
    語。並聲明：被告應連帶給付原告5,085, 442元及自94年12
    月21日起至清償日止按年息5%計算之利息。
三、被告乙○○辯以：依原告所提板信商銀之債權移轉証明書所
    載：「本金餘額為5,833,000元，逾欠日期係88年1月29日至
    88年5月20日，利息為25,321元，合計為5,858,321元」，並
    無違約金，可知，被告甲○○自88年1月29日起即未正常繳
    息，經板信商銀終止清償期已屆至，且因自88年5月21日以
    後並無利息，是板信商銀應有允許被告甲○○免除違約金及
    88年5月21日以後之利息，其不知有上揭延期清償情事，無
    從表示同意，依民法第739條、755條之規定，被告應不負連
    帶保証責任。又原告所設定5,000,000元定期存單之權利質
    權，已因板信商銀實行該質權，已代被告甲○○清償系爭款
    項，板信商銀就上開款項之債權，亦因板信商銀實行權利而
    告消滅，無由再將上揭款項之債權移轉予原告，板信商銀所
    交付債權移轉証明書應不生效力。板信商銀就上開借款之債
    權因原告代位清償而消滅，則其上連帶保證人之債務亦應連
    同消滅，故原告依民法第312條之規定，僅得向被告甲○○
    請求給付系爭款項，不得向其請求連帶給付。另權利質權一
    旦實行後，應類推適用民法第879條、第749條之規定，原告
    應僅得對被告甲○○有求償權，而不及其他連帶保証人。再
    退步言之，本件原告提供5,000,000元權利質權擔保，設定
    予板信商銀屬物上保證，而被告及章國鏡則係擔任人保，皆
    屬保證之性質，類推適用民法第280條、281條之規定，系爭
    款項亦應由原告及被告等人平均分擔，各為1,695,147元等
    語。並聲明：原告之訴駁回，並願供擔保請准宣告免予假執
    行。
三、經查：被告甲○○於86年間以其所有坐落於台北縣三重市○○○段菜寮小段地號376、376之7、377之16、377及381之30
    之土地及同市○○路○段70號11樓、78號地下4樓之建物向板
    信商銀辦理貸款24,000,000元，並以被告乙○○及訴外人章
    國鏡為連帶保證人，且由原告提供5,000,000元1年期之定存
    單設定質權予板信商銀擔保上開之借款，嗣因甲○○延滯納
    息，除其提供之土地及房屋業遭板信商銀聲請強制執行外，
    原告前開設定質權予板信商銀之定存單及利息亦遭板信商銀
    依民法第884條規定取償用以充償該債務，合計5,085, 442
    元，板信商銀並於94年5月16日將系爭款項移轉予原告，而
    章國鏡已於93年5月23日死亡，被告丙○○係章國鏡之繼承
    人等情，有板信商銀定期存款單質權設定登記書、借據、債
    權移轉證明書及戶籍謄本等件為證，堪信原告此部分之主張
    為真正。
四、本件爭點：
（一）被告乙○○得否依民法第755條之規定，免除其連帶保証
      之責？
（二）如認被告乙○○應負連帶保證之責，則其責任是否因板信
      商銀實行系爭質權而免責？
    爰分別述之如下：
（一）被告乙○○得否依民法第755條之規定，免除其連帶保証
      之責？
  １、按「就定有期限之債務為保證者，如債權人允許主債務人
      延期清償時，保證人除對於其延期已為同意外，不負保證
      責任。」民法第755條定有明文。又「民法第755條之規定
      ，以債務人延期清償係出自債權人之允許，並未得保證人
      之同意者，始有其適用。若債務人任意不履行債務，致有
      延期，而保證人又不能確實證明延期係出自債權人之允許
      時，自無許其免除保證責任之理。」、「民法第755條固
      規定就定有期限之債務為保證者，如債權人允許主債務人
      延期清償時，保證人除對於其延期已為同意外，不負保證
      之責任。然同法第233條第1項又規定，遲延債務以支付金
      錢為標的者，債權人得請求依法定利率計算之遲延利息，
      但約定利率較高者仍從其約定利率。故債務人遲延後，債
      權人一面得請其履行債務，一面仍有權收取遲延利息，換
      言之，收取遲延利息者，不得謂其必未請求履行債務，而
      准許債務人延期履行。」（最高法院48年台上字第260號
      、50年台上字第182號判例參照）
  ２、經查：被告乙○○雖辯以板信商銀自88年5月21日起應有
      同意主債務人即甲○○免除違約金及88年5月21日以後之
      利息並同意其延期清償等語，然縱認被告乙○○所辯屬實
      ，惟依上開1之說明，仍尚難據此即認板信商銀准許主債
      務人即甲○○延期履行，故被告乙○○上開所辯，應不可
      採。
（二）如認被告乙○○應負連帶保證之責，則其責任是否因板信
      商銀實行系爭質權而免責？
  １、按「就債之履行有利害關係之第三人為清償者，於其清償
      之限度內承受債權人之權利，但不得有害於債權人之利益
      。」民法第312條定有明文。又物上保證人屬民法第312條
      所指就債之履行有利害關係之第三人，自質權言，所謂物
      上保證人，乃非債務人而為設定質權行為之當事人，亦即
      非債務人設定質權契約之設定人（最高法院65年台上字第
      796號判例參照）。次按讓與債權時，該債權之擔保及其
      他從屬之權利，隨同移轉於受讓人，民法第295條第1項前
      段亦有明文。
  ２、經查：本件原告並非甲○○向板信商銀借款債務之連帶保
      證人，而係設定質權契約之設定人，此有借據及存款單質
      權設定登記書在卷可按，依上說明，原告因板信商銀實行
      上述質權，乃屬就甲○○債之履行有利害關係之第3人，
      依民法第312條之規定，原告於清償之限度內（即5,085,
      442元）承受板信商銀之權利。準此，有關系爭款項之擔
      保及其他從屬之權利亦一併移轉，故板信商銀對主債務人
      、連帶保證人之債權，於原告清償之限度內，自應一併移
      轉予原告，原告得以自己名義對被告甲○○、乙○○及丙○○行使該承受之權利，從而，被告乙○○應負連帶保證
      之責，自難因板信商銀實行系爭質權而免責。被告乙○○
      此部分之所辯，仍不足採。
五、綜上所述，原告本於依民法第312條、295條、273條及繼承
    之法律關係請求被告連帶給付原告5,085, 442元及自94年12
    月21日起至清償日止按年息5%計算之利息，為有理由，應予
    准許。
六、本件事證已臻明確，兩造其餘主張陳述及所提證據，經本院
    逐一審酌後，認均不影響本判決之結果，爰不再一一論述，
    附此敘明。
七、據上論結，本件原告之訴為有理由，依民事訴訟法第385條
    第1項前段、第85條第2項，判決如主文。
中    華    民    國    95    年    3    月    29    日
                  民事第四庭    法  官  陳邦豪
以上正本係照原本作成。
如對本判決上訴，須於判決送達後二十日之不變期間內，向本院
提出上訴狀。
中    華    民    國    95    年    3    月    29    日
                                書記官  薛德芬


司法院資訊處製作；財團法人民間司法改革基金會備份。
